臺灣臺北地方法院民事判決
110年度訴字第4505號
原      告  梁希德
被      告  林文耀

            蘇純琪
共      同
訴訟代理人  周念暉律師
            翁詩淳律師
上列當事人間請求返還借款事件，本院於民國111年3月2日言詞
辯論終結，判決如下：
    主      文
原告之訴駁回。
訴訟費用由原告負擔。
    事實及理由
壹、程序方面：按訴狀送達後，原告不得將原訴變更或追加他訴
    ，但請求之基礎事實同一及擴張或減縮應受判決事項之聲明
    者，不在此限，民事訴訟法第255條第1項第2款、第3款定有
    明文。原告起訴時原聲明：被告應連帶給付原告新臺幣（下
    同）300萬元，及自民國109年4月7日起至清償日止，按週年
    利率5％計算之利息，原告嗣於本院審理中訴之變更、追加為
    ：㈠先位聲明：被告應連帶給付原告300萬元，及自108年4月
    30日起至清償日止，按週年利率5％計算之利息。㈡備位聲明
    ：被告林文耀應給付原告63萬元，及自108年4月30日起至清
    償日止，按週年利率5％計算之利息。是核原告變更先位聲明
    利息起算日部分，應屬擴張應受判決事項之聲明，又原告追
    加備位之訴部分，與先位之訴均係就原告主張被告向其借款
    300萬元之同一事實衍生之關聯性紛爭，證據資料具共通性
    及同一性，堪認請求之基礎事實同一，揆諸前開規定，均應
    予准許。
貳、實體方面：
一、原告主張：被告於108年4月30日透過訴外人陳宥蓁（原名：
    陳美玲）向伊借款300萬元（下稱系爭借款），並於當日簽
    立借據（下稱系爭借據），約定清償期為109年4月7日，及
    系爭借款利息為每月5萬元（下稱系爭借款契約）。被告為
    擔保系爭借款，並簽發如附表一所示之本票（下稱系爭本票
    ）交予伊，被告蘇純琪並提供其名下如附表二所示之不動產
    （下合稱系爭不動產）設定擔保債權額為360萬元之最高限
    額抵押權（下稱系爭抵押權）予伊，伊已依約於108年4月30
    日透過陳宥蓁交付285萬元予被告，其中63萬元直接匯款至
    被告林文耀帳戶（下稱系爭款項）。詎伊向被告聯繫還款事
    宜，被告拒不還款，爰依消費借貸之法律關係，請求被告連
    帶清償系爭借款。又縱兩造間無系爭借款契約存在，被告林
    文耀確實收受系爭款項而受有利益，並致伊受有損害，得依
    不當得利之法律關係，請求被告林文耀返還系爭款項63萬元
    ，爰依消費借貸之法律關係及民法第179條、第182條第2項
    規定，提起本件訴訟等語。並聲明：㈠先位聲明：被告應連
    帶給付原告300萬元，及自108年4月30日起至清償日止，按
    週年利率5％計算之利息。㈡備位聲明：被告林文耀應給付原
    告63萬元，及自108年4月30日起至清償日止，按週年利率5％
    計算之利息。
二、被告則以：兩造間並無系爭借款契約，伊從未簽立系爭借據
    、系爭本票，且系爭借據、系爭本票及系爭抵押權之登記均
    為偽造，伊亦未授權或委託陳宥蓁向原告借款。又陳宥蓁於
    108年4月30日匯款系爭款項63萬元至被告林文耀帳戶係為清
    償其與被告林文耀間之借款，與原告無關等語置辯。並聲明
    ：原告之訴駁回。
三、本院之判斷：原告主張依消費借貸之法律關係及民法第179
    條、第182條第2項規定，先位請求被告連帶給付300萬元及
    利息，備位請求被告林文耀給付63萬元及利息等語，為被告
    所否認，並以前詞置辯，是本件之爭點應為：㈠原告先位依
    消費借貸之法律關係請求被告連帶給付300萬元及利息，有
    無理由？㈡如無，原告備位依民法第179條規定請求被告林文
    耀給付63萬元及利息，有無理由？茲分述如下：
　㈠原告先位依消費借貸之法律關係請求被告連帶給付300萬元及
    利息，有無理由？
　⒈按民事訴訟如係由原告主張權利者，應先由原告負舉證之責
    ，若原告先不能舉證，以證實自己主張之事實為真實，則被
    告就其抗辯事實即令不能舉證，或其所舉證據尚有疵累，亦
    應駁回原告之請求。次按稱消費借貸者，於當事人間必本於
    借貸之意思合致，而有移轉金錢或其他代替物之所有權於他
    方之行為，當事人主張與他方有消費借貸關係存在者，應就
    該借貸意思互相表示合致及借款業已交付之事實，均負舉證
    之責任（最高法院98年度台上字第1045號判決意旨參照）。
　⒉原告主張被告透過陳宥蓁向其借貸系爭借款，兩造間定有系爭借款契約，被告蘇純琪名下之系爭不動產並有設定系爭抵押權等語，固據原告提出系爭借據、系爭本票、系爭抵押權設定契約書、系爭不動產他項權利證明書、原告台新銀行忠孝分行帳戶（帳號末4碼6769）存摺明細、匯款申請書、取款憑條為證（見司促卷第11至17頁，本院卷第103至111頁）。惟查，觀諸系爭借據、系爭本票之「借款人」、「發票人」欄之被告簽名，與被告所提出由被告簽署之公證租賃契約書之被告簽名，自形式上觀察，可知運筆及筆勢不相符合，此有系爭借據、系爭本票、公證租賃契約書等件在卷可參（見司促卷第11至13頁，本院卷第27至29頁），又質以原告自承：系爭借款均是透過陳宥蓁辦理，沒有與被告林文耀討論過借款一事，也不認識被告蘇純琪，系爭借款金額、利息、期間均是由陳宥蓁所告知，交付系爭借款以及收受系爭借據、系爭本票、系爭抵押權之他項權利證明書亦係與陳宥蓁接洽等情（見本院卷第73至75頁），堪認被告抗辯系爭借據、系爭本票均係偽造，被告未曾與原告有系爭借款契約之意思表示合致等語非虛。此外，觀諸原告所提出之匯款申請書（見本院卷第107頁），原告雖有於108年4月30日匯款63萬元至被告林文耀帳戶，然該匯款申請書後方之關懷客戶提問表中匯款動機欄係記載「還款」，則原告於108年4月30日匯款63萬元至被告林文耀帳戶是否係基於交付借款之目的，亦非無疑，要難僅因原告有匯款63萬元至被告林文耀帳戶，即認兩造間確有成立系爭借款契約。至原告雖主張被告有提供系爭不動產設定系爭抵押權以擔保系爭借款，可知兩造間有成立系爭借款契約等語，然查，陳宥蓁係從事土地代書業務，並曾為被告辦理不動產買賣、貸款事宜等情，此有被告林文耀與陳宥蓁間通訊軟體LINE對話紀錄附卷可參（見本院卷第119至125頁），陳宥蓁衡情確可能取得被告之不動產資料及身分相關文件，是被告抗辯因陳宥蓁係土地代書而曾委託陳宥蓁辦理土地過戶等事宜，始由陳宥蓁取得被告之不動產資料及身分相關文件而遭辦理系爭抵押權登記等語，尚非全然無據，實難僅憑系爭抵押權之設定，即認兩造間確有成立系爭借款契約，而原告復未提出其他證據證明兩造間確有成立系爭借款契約，是原告依消費借貸之法律關係請求被告連帶給付300萬元及利息等語，應非有據。
　㈡如無，原告備位依民法第179條、第182條第2項規定請求被告
    林文耀給付63萬元及利息，有無理由？
　⒈按無法律上之原因而受利益，致他人受損害者，應返還其利
    益，受領人於受領時，知無法律上之原因或其後知之者，應
    將受領時所得之利益，或知無法律上之原因時所現存之利益
    ，附加利息，一併償還，如有損害，並應賠償，民法第179
    條前段、第182條第2項定有明文。次按主張不當得利請求權
    存在之當事人，對於不當得利請求權之成立，應負舉證責任
    ，即應證明他方係無法律上之原因而受利益，致其受有損害
    ，如受利益人係因給付而得利時，所謂無法律上之原因，係
    指給付欠缺給付之目的，就因自己行為而為給付後，再主張
    不當得利返還請求權存在之當事人，對於該請求權成立要件
    之他方係無法律上之原因而受利益之事實，應負舉證責任（
    最高法院99年度台上字第1009號裁定、103年度台上字第219
    8號判決、109年台上字第100號判決意旨參照）。準此，原
    告主張被告林文耀受有原告所匯至被告林文耀帳戶之系爭款
    項63萬元係無法律上原因受有利益，即應由原告就被告林文
    耀受領系爭款項係無法律上原因而受利益之事實負舉證責任
    。
　⒉經查，原告確有匯款系爭款項63萬元至被告林文耀帳戶等情
    ，此有匯款申請書在卷可稽（見本院卷第107頁），且被告
    亦不爭執確有收受系爭款項63萬元（見本院卷第93頁），固
    堪憑採。惟查，原告主張係因借款而匯款系爭款項至被告林
    文耀帳戶，原告均未就其給付系爭款項予被告林文耀欠缺給
    付之目的等節舉證以實其說，難認原告已舉證證明被告受有
    系爭款項係無法律上原因受有利益，是原告依民法第179條
    前段、第182條第2項請求被告林文耀給付63萬元及利息，亦
    屬無據。
四、綜上所述，原告先位依消費借貸之法律關係請求被告連帶給
    付300萬元及利息，備位依民法第179條前段、第182條第2項
    請求被告林文耀給付63萬元及利息，均無理由，應予駁回。
五、本件事證已臻明確，兩造其餘主張與攻擊防禦方法及所提證
    據，經審酌後認與本件判決之結果不生影響，爰不另一一論
    述，併此敘明。
六、訴訟費用負擔之依據：民事訴訟法第78條。　　　
中　　華　　民　　國　　111 　年　　3 　　月　　23　　日
                  民事第八庭  審判長法  官  鄭佾瑩
                                    法  官  鄧晴馨
　　　　　　　　　　　　　　　　　　法　官  邱于真
以上正本係照原本作成。
如對本判決上訴，須於判決送達後20日內向本院提出上訴狀。如委任律師提起上訴者，應一併繳納上訴審裁判費。　　　　　　　　　　　　　　　　　　
中　　華　　民　　國　　111 　年　　3 　　月　　23　　日
                                    書記官  邱美嫆
　　　　　　　　　　　　　　　　　　
附表一（民國/新臺幣）：     編號 發票人 票面金額 發票日 到期日 001 林文耀、蘇純琪 3,000,000元 108年4月30日 109年4月7日 

附表二：    編號 種類 地號/建號 權利範圍 001 土地 臺北市○○區○○段○○段00000地號 10000分之512 002 建物 臺北市○○區○○段○○段0000○號 全部